臺灣彰化地方法院彰化簡易庭民事判決
111年度彰簡字第72號
原      告  李明成  
訴訟代理人  趙惠如律師
複  代理人  李國源律師
被      告  陳吳艶紅
            陳銍銘(原姓名陳怡成)

            陳俊廷  
            陳豐文  
兼上四人
訴訟代理人  陳言謙(原姓名陳怡達)

上列當事人間請求核定租金等事件，本院於民國111年3月22日言
詞辯論終結，判決如下：
    主  文
一、被告所有門牌號碼彰化縣○○鎮道○路○巷○號建物，占用原告
    所有坐落彰化縣○○鎮○○段○○○地號土地如附圖所示編號A面積
    一二一平方公尺部分，核定租金金額如附表二所示。
二、被告應連帶給付原告新臺幣肆萬玖仟捌佰伍拾捌元，及自本
    判決確定日起至清償日止，按週年利率百分之五計算之利息
    。
三、被告應自民國一一○年十月二十一日起至其所有門牌號碼彰
    化縣○鎮道○路○巷○號不堪使用之日止，按月於每月一日連帶
    給付原告新臺幣柒佰貳拾陸元。
四、原告其餘之訴駁回。
五、訴訟費用由被告連帶負擔百分之六十，其餘由原告負擔。
六、本判決第二項得假執行。被告如新臺幣肆萬玖仟捌佰伍拾捌
    元為原告供擔保，得免為假執行。
    事實及理由
一、原告主張：
（一）坐落彰化縣○○鎮○○段000地號土地（下稱系爭土地）係原
      告於民國104年7月14日因判決共有物分割而取得，惟系爭
      土地上有被告之被繼承人陳良所搭建之門牌號碼彰化縣○○
      鎮道○路0巷00號未辦保存登記之磚造建物（下稱系爭建物
      ），占用如彰化縣和美地政事務所110年11月29日和土測
      字第1693號土地複丈成果圖（下稱附圖）所示編號A部分
      面積121平方公尺土地，嗣陳良死亡，被告依法繼承而公
      同共有系爭建物。
（二）後原告向被告提起拆屋還地訴訟（本院105年度訴字第313
      號、臺灣高等法院臺中分院106年度上易字第85號，下稱
      前案判決）並經判決確定在案，前案判決認系爭建物與系
      爭土地具民法第425條之1第1項之租賃關係存在，即兩造
      間推定在系爭建物得使用期限內，有法定租賃關係存在。
      又系爭土地為鄉村區乙種建築用地，位於和美鎮道周路外
      環，鄰近鎮中心，交通便捷，附近有大霞派出所、和美鎮
      圖書館、道周路郵局、和仁國小、仁愛實業學校，土地價
      值匪淺，兩造於租金數額不能協議，本件原告爰以申報地
      價之10%計算系爭土地之租金，原告得依民法第126條之規
      定請求被告給付起訴前5年之租金，計算如下：
　　1.自105年10月1日起至106年12月31日止，系爭土地申報地
      價為每平方公尺新臺幣（下同）1,120元，應給付租金為1
      6,940元（計算式：121平方公尺×1,120元×10%×〈1＋3/12〉＝
      16,940元，元以下四捨五入）。
　  2.自107年1月1日起至108年12月31日止，系爭土地申報地價
      為每平方公尺1,680元，應給付租金為40,656元（計算式
      ：121平方公尺×1,680元×10%×2＝40,656元，元以下四捨五
      入）。
    3.自109年1月1日起至110年9月30日止，系爭土地申報地價
      為每平方公尺1,200元，應給付租金為31,500元（計算式
      ：121平方公尺×1,200元×10%×〈1＋9/12〉＝25,410元，元以
      下四捨五入），以上合計83,006元。又自110年10月1日起
      至返還系爭土地之日止，被告每月應給付租金1,210元（
      計算式：121平方公尺×1,200元×10%÷12個月＝1,210元）為
      適當，爰依民法第425條之1第2項規定，請求核定租金數
      額，並依租賃關係請求被告給付租金等語。
（三）並聲明：
　　1.被告所有系爭建物就占有原告所有系爭土地如附圖所示編
      號A面積121平方公尺部分，核定租金金額如附表一所示。
　　2.被告應連帶給付原告83,006元，及自本判決確定日之翌日
      起至清償日止，按週年利率百分之5計算之利息。
　　3.被告應自110年10月1起至被告所有系爭建物不堪使用之日
      止，按月於每月1日連帶給付原告1,210元。
　　4.請依職權宣告假執行。
二、被告則以：
（一）爭建物原為被繼承人陳良所有，亦是系爭土地分割前之共
      有人之一，陳良於98年間因病過世，被告依法繼承，原告
      趁被告陳吳艶紅喪偶情緒低落之際，說動被告族內長輩、
      鄰居與原告一起來向被告陳吳艶紅表示，希望能購買被告
      當時使用中廚房的所在地，以用於連接原告二處房屋通道
      ，可讓原告女兒晚上停車後回家時可以不用經過大馬路以
      求安全，但被告陳吳艶紅雖心繫鄰居（族親）間的和諧關
      係，且被告一家也世居此處，怎能沒有廚房，將如何生活
      ，而予以婉拒。
（二）後經族內長輩與原告多次遊說，加上被告陳吳艶紅因幼時
      失學不識字，也不懂房屋與土地使用之相對關係，也不清
      楚被告所繼承之土地面積，而原告一直誤導被告陳吳艶紅
      只購買這一小塊廚房用地（約30平方公尺），並且會在原
      廚房用地上在蓋一間廚房（約12平方公尺）給被告使用，
      費用由原告承擔，以滿足被告往後居住需要，並口頭承諾
      被告居住於此的權益不會有任何改變，故被告同意出售廚
      房用地予原告，原告在取得被告同意出售後，立刻請代書
      辦理土地過戶買賣。
（三）然被告不懂土地買賣合約中的幾分之幾代表的坪數，認為
      此買賣只是原廚房土地面積，此時被告還不知道該筆土地
      已成為原告所有，被告只剩系爭建物，經過2至3年後，卻
      聽到原告對鄰里說被告陳吳艶紅當時賣地時不要臉要求原
      告要出錢蓋新廚房給其使用，再往後就經常聽到鄰居說被
      告陳吳艶紅霸佔原告的土地等。嗣被告經另案判決獲得勝
      訴判決，原告並未依另案判決來跟被告商議系爭土地租金
      費用，而是小動作不斷，非法鑿地下水井再接小管每日早
      晚沖被告持有祖傳三合院，當被告制止時還惡言相向，造
      成被告精神壓力巨大，並報警處理。
（四）本案原告訴求每月1,210元租金實不合理，因原告當初僅
      以每坪50,000元購得系爭土地，並不符合市場價值。本件
      原告依法請求被告給付租金有據，被告同意支付租金，但
      不同意支付起訴前5年的租金，且原告違背當時土地買賣
      之口頭承諾被告可無償使用此筆土地等語置辯。
（五）並聲明：原告之訴駁回。
三、得心證之理由：
（一）原告主張被告所公同共有之系爭建物占有使用系爭土地如
      附圖編號A所示部分面積121平方公尺，又前案判決認定系
      爭建物與系爭土地具民法第425條之1第1項之租賃關係存
      在等事實，業據其提出土地登記謄本、地籍圖謄本、前案
      判決書等為證，並經調取前案卷宗核閱無訛，復經本院現
      場履勘測量，有履勘筆錄、現場照片、附圖在卷可憑，且
      為被告所不爭執，自堪信為真實，是原告請求核定本件租
      賃關係之租金數額，並據以請求被告給付占用期間之租金
      ，即屬有據。
（二）按民法第425條之1第1項前段之租賃關係，其租金數額當
      事人不能協議時，得請求法院定之，同條第2項定有明文
      。足見讓與人將土地及房屋單獨出讓或出讓與相異之人時
      ，該房屋所有權人即得於房屋可使用期限內，繼續合法使
      用該房屋所坐落之土地。但房屋所有權人仍須支付相當之
      對價，非可當然無償使用該土地，然除別有約定外，仍不
      影響其對於房屋坐落土地之有權使用（最高法院93年度台
      上字第1792號判決意旨參照）。本件系爭建物所有人即被
      告與系爭土地所有人即原告間，推定在系爭建物得使用期
      限內有租賃關係存在，已如前述，而兩造迄至本件言詞辯
      論終結為止，就租金數額主張之金額仍差異極大而不能達
      成租金數額之協議，原告自得依民法第425條之1第2項規
      定，請求法院核定租金數額。又原告提起此訴訟時，祇須
      聲明請求定其租金數額即可，無須主張特定之租金數額。
      縱原告主張租金數額並非可採，法院仍不能以此駁回其訴
      。亦即法院本不受兩造當事人主張之拘束，得依調查之結
      果，定合理之租金數額。又租金之支付義務並非法院所創
      設，不過以法律所定法定承租人有支付租金義務為前提，
      由法院定其金額而已，故法院決定之租金應溯及租賃關係
      成立之日起算，是於租賃關係成立，且被告得為租賃物之
      使用收益時起，被告即有支付租金之義務。
（三）復按城市地方房屋之租金，以不超過土地及其建築物申報
      總價額年息百分之10為限；上開規定於租用基地建築房屋
      ，亦準用之，土地法第97條第1項、第105條分別定有明文
      。又所謂土地價額係指法定地價而言；土地所有人依土地
      法所申報之地價為法定地價；舉辦規定地價或重新規定地
      價時，土地所有權人未於公告期間申報地價者，以公告地
      價百分之八十為其申報地價，土地法施行法第25條、土地
      法第148條、平均地權條例第16條前段亦分別定有明文。
      又按基地租金之數額，除以基地申報地價為基礎外，尚須
      斟酌基地之位置，工商業繁榮之程度，承租人利用基地之
      經濟價值及所受利益等項，並與鄰地租金相比較，以為決
      定，並非必達申報總地價年息百分之十最高額（最高法院
      68年度台上字第3071號判決意旨參照）。經查，系爭建物
      占用系爭土地面積121平方公尺，約為整筆土地面積2分之
      1，系爭土地位於彰化縣和美鎮道南路8巷，北側有彰和路
      3段，附近交通尚屬便利，附近多住宅、商業活動普通，
      系爭建物現由被告陳吳艶紅、陳俊廷、陳銍銘之子女居住
      使用等情，有土地登記謄本、本院勘驗筆錄、現場照片在
      卷可參，並經兩造陳述綦詳。是本院斟酌系爭建物之主要
      使用目的係供被告日常住居生活之用，系爭土地之坐落位
      置、週遭環境、繁榮程度、經濟用途、交通便利性及生活
      機能完善，並考量被告就系爭土地之使用情形及所受利益
      等情狀，認應以系爭土地申報地價按年息6%，作為核定計
      算每年租金之標準，較為適當。
（四）另按請求法院核定地租，屬形成之訴，在法院核定之前，
      固無從為租金之給付，惟為達訴訟經濟目的，土地所有人
      固非不得同時提起上開形成之訴及給付之訴，然必先經法
      院核定地租數額後，土地所有人始得據以請求房屋所有人
      如數給付，最高法院81年度台上字第2847號判決意旨參照
      。又房屋所有人使用系爭土地並非不當得利，故法院核定
      租金數額之判決，與依民法第442條請求調整租金之性質
      非完全盡同，自不限於核定之後始得請求租金，亦即核定
      租金之判決兼寓確認之性質，而有溯及效力。本件兩造間
      就系爭建物得使用期限內，推定有租賃關係存在，業經本
      院認定如前，而依民法第425條之1第2項規定之核定租金
      ，係因兩造間未能達成協議，故於法院核定以前，土地所
      有權人無從請求為租金之給付，且因兩造間存有推定租賃
      關係，使用土地者尚非不當得利，若依民法第425條之1第
      2項核定之租金無溯及效力，則土地所有人於核定前就土
      地無法使用之損失即無從請求，實有失情理之平，依上說
      明，依民法第425條之1第2項核定之租金額，自不限於法
      院判決後所發生者始得請求。本件原告請求自起訴前回溯
      5年之租金，斯時原告已為系爭土地之所有人，是此部分
      之請求，尚屬可採。
（五）經查，本件原告於110年10月21日提起本件訴訟，是原告
      得請求回溯前5年即自105年10月21日起至110年10月20日
      止之租金，又系爭土地自105年1月至106年12月31日之申
      報地價為每平方公尺1,120元、自107年1月至108年12月31
      日之申報地價為每平方公尺1,680元、自109年1月至110年
      12月31日之申報地價為每平方公尺1,200元，有本院依職
      權查詢系爭土地地價查詢資料在卷可稽。則原告請求核定
      之租金，分別計算如下： 
　　1.自105年10月21日起至106年12月31日止，系爭土地申報地
      價為每平方公尺1,120元，應給付租金為9,735元（計算式
      ：121平方公尺×1,120元×6%×〈1＋72/365〉＝9,735元，元以
      下四捨五入）。
　　2.自107年1月1日起至108年12月31日止，系爭土地申報地價
      為每平方公尺1,680元，應給付租金為24,394元（計算式
      ：121平方公尺×1,680元×6%×2＝24,394元，元以下四捨五
      入）。
　　3.自109年1月1日起至110年10月20日止，系爭土地申報地價
      為每平方公尺1,200元，應給付租金為15,729元（計算式
      ：121平方公尺×1,200元×6%×〈1＋294/365〉＝15,729元，元
      以下四捨五入）。
　　4.自110年10月21日起至系爭建物不堪使用為止之租金，系
      爭土地110年申報地價為每平方公尺1,200元，是每月應給
      付租金核定為726元（計算式：121平方公尺×1,200元×6%÷
      12個月＝726元）。
　　5.綜上，原告得請求自105年10月21日起至110年10月20日止
      之租金49,858元（計算式：9,735元＋24,394元＋15,729元＝
      49,858元），及自110年10月21日起至系爭建物不堪使用
      為止，按月給付原告租金726元。至被告抗辯原告曾口頭
      承諾被告可無償使用此筆土地等語，則為原告所否認，被
      告復未能提出相關資料以實其說，亦未提出具體立證方法
      ，是被告此部分抗辯，自難憑採。
（六）末按給付無確定期限者，債務人於債權人得請求給付時，
      經其催告而未為給付，自受催告時起，負遲延責任。其經
      債權人起訴而送達訴狀，或依督促程序送達支付命令，或
      為其他相類之行為者，與催告有同一之效力；又遲延之債
      務，以支付金錢為標的者，債權人得請求依法定利率計算
      之遲延利息；應付利息之債務，其利率未經約定，亦無法
      律可據者，週年利率為5%，民法第229條第2項、第233條
      第1項、第203條分別定有明文。本件原告第2項聲明請求
      原並無約定其給付期限，又係以支付金錢為標的，依前揭
      法條規定，就請求給付105年10月21日起至110年10月20日
      租金49,858元部分，原告請求加計自本判決確定日起至清
      償日止，按週年利率5%計算之利息，亦屬有據。
（七）綜上所述，原告依民法第425條之1之規定，請求法院核定
      系爭建物坐落系爭土地範圍之租金額，洵屬正當，本院爰
      核定被告公同共有系爭建物占用原告所有系爭土地如附圖
      編號A部分面積121平方公尺，核定租金金額如附表二所示
      ；原告依租賃關係請求被告連帶給付105年10月21日起至1
      10年10月20日止之租金49,858元，及自本判決確定日之翌
      日起日起至清償日止，按週年利率5%計算之利息；原告應
      自110年10月21日起至系爭建物不堪使用之日止，按月於
      每月1日連帶給付原告726元，均屬有據，應予准許；原告
      逾此部分之請求，為無理由，應予駁回。
四、本件判決第1項乃形成之訴而非給付之訴，無庸執行；第2項
    部分，係就民事訴訟法第427條訴訟適用簡易程序所為被告
    敗訴之判決，依同法第389條第1項第3款規定，應依職權宣
    告假執行，並依同法第392條第2項規定，依職權宣告被告預
    供擔保，得免為假執行。至於原告敗訴部分，其假執行之聲
    請即失所依據，應併予駁回。
五、本件事證已臻明確，兩造其餘攻擊及防禦方法，經核與判決
    結果不生影響，爰不一一論述，併此敘明。
六、訴訟費用負擔之依據：民事訴訟法第79條、第85條第2項。
中    華    民    國   111    年    4     月    12    日
                  臺灣彰化地方法院彰化簡易庭
                      法  官  李欣恩
以上正本係照原本作成。　　　　　　　　　　　           
如不服本判決，應於送達後20日內，向本院提出上訴狀並表明上
訴理由，如於本判決宣示後送達前提起上訴者，應於判決送達後
20日內補提上訴理由書（須附繕本）。
中　　華　　民　　國　　111 　年　　4 　　月　13 日
                      書記官　姚志鴻
附表一：
被告占用土地期間 原告請求核定租金數額 （新臺幣） 自105年10月1日起至106年12月31日止 16,940元 自107年1月1日起至108年12月31日止 40,656元 自109年1月1日起至110年9月30日止 25,410元 自110年10月1日起至返還土地之日止 每月1,210元 

附表二：
被告占用土地期間 本院核定租金數額 （新臺幣） 自105年10月21日起至106年12月31日止 9,735元 自107年1月1日起至108年12月31日止 24,394元 自109年1月1日起至110年10月20日止 15,729元 自110年10月21日起至返還土地之日止 每月726元